【裁判字號】    89,台上,4373
【裁判日期】    890727
【裁判案由】    偽造文書
【裁判全文】
最高法院刑事判決                              八十九年度台上字第四三七三號
    上  訴  人
    即 自訴 人  丙○○○
    上  訴  人
    即  被  告  乙 ○ ○
    被      告  丁 ○ ○
右上訴人等因自訴人自訴被告等偽造文書案件，不服台灣高等法院高雄分院中華民國
八十七年六月九日第二審判決（八十七年度上訴字第一八八號，自訴案號：台灣高雄
地方法院八十六年度自字第三一七號），提起上訴，本院判決如左：
    主  文
上訴駁回。
    理  由
一、被告乙○○上訴部分：
按刑事訴訟法第三百七十七條規定，上訴於第三審法院，非以判決違背法令為理由，
不得為之。是提起第三審上訴，應以原判決違背法令為理由，係屬法定要件。如果上
訴理由狀並未依據卷內訴訟資料，具體指摘原判決不適用何種法則或如何適用不當，
或所指摘原判決違法情事，顯與法律規定得為第三審上訴理由之違法情形，不相適合
時，均應認其上訴為違背法律上之程式，予以駁回。本件原判決認定上訴人即被告乙
○○明知自己經濟困難，已無支付會款能力，意圖為自己不法所有，基於詐欺、偽造
標單持以行使之概括犯意，擬以籌組互助會、冒充活會會員名義得標之方式詐取會款
，自民國八十三年九月間起，連續在其位於高雄市前鎮區○○○街四三一號住處自任
會首，先後於原判決附表所示之時間，召集民間互助會二組，復於各該互助會期間內
之不詳時間，連續八次在上開地點開標時，冒用各該次未到場參加開標，如原判決附
表所示名單內某活會會員之署押，並偽填渠等所願出之標價於標單上，持以行使而得
標，致生損害於該等被偽造名義之活會會員，復先後持向全部活會會員收取會款，致
渠等陷於錯誤而交付會款，而詐得會款約三百五十五萬元。復承前概括之詐欺犯意，
明知因冒標會款多次已無法補足會錢，而陷於無清償能力，乃於八十四、八十五年間
，於同一地點，先後向上訴人即自訴人丙○○○、甲○○誆稱其需款急用或親人做生
意須資金，而使其等陷於錯誤，分別交付借款一百二十一萬元、六十萬元，嗣於八十
六年二月二日、五日其收齊會款後，無故宣告倒會停標，旋即潛逃無蹤等情，因認第
一審依牽連犯，從重論處乙○○連續行使偽造私文書，足以生損害於他人罪刑，為無
不合，予以維持，駁回其在第二審之上訴。已詳敘其調查證據之結果及取捨證據認定
事實之心證理由，並就被告乙○○否認犯罪所辯各語認非可採，予以論述。經核所為
論敘均與卷內證據資料相符，從形式上觀察並無認定事實不依證據或有何採證違背證
據法則等違法情形存在。觀諸原判決就被告乙○○辯稱不知所為係犯法行為及無主觀
犯意等語，已於理由內說明冒用他人名義在標單上書寫姓名及標價之行為，依民間互
助會之習慣，係表示該名義人願出相當利息金額標取會款，該標單依刑法第二百二十
條之規定應以文書論。被告乙○○先後冒簽八名會員署押，各填寫不詳數目之得標金
額，偽造標單，均足以生損害於各該會員，且使所有活會會員陷於錯誤，而交付會款
，其顯有不法所有之意圖及施以欺罔手段行為無疑，所辯係卸責之詞，不足採信甚詳
，要無判決不載理由之違法可指。而上訴意旨就原審根據卷證所為事實之認定，究竟
如何違背證據法則，並未依據卷內訴訟資料為具體之指摘，徒憑己見，就原判決已說
明事項或屬原審採證認事職權之適法行使，任指為違法，且仍為單純事實之爭執，要
難謂為適法之第三審上訴理由，其上訴違背法律上之程式，應予駁回。
二、自訴人丙○○○上訴部分：
本件原判決以上訴人即自訴人丙○○○於第一審自訴意旨略稱：被告丁○○與乙○○
係夫妻，明知家庭經濟困難，已無支付鉅額會款之能力，竟共同意圖為渠等不法之所
有，基於詐欺、偽造標單持以行使之概括犯意，以其妻乙○○名義任會首，籌組原判
決附表所示互助會，以原判決事實欄所示時間、地點、方法，詐騙得款五、六百萬元
，因認被告涉犯偽造私文書及詐欺取財罪嫌。經審理結果，認不能證明被告犯罪，第
一審所為無罪判決，為無不合，予以維持，駁回自訴人在第二審之上訴。已詳敘其調
查證據之結果及取捨證據之心證理由。就形式上觀察，原判決要無採證違背經驗法則
、論理法則或理由不備之違背法令之情形。被告雖於七十九年五月一日起會之互助會
擔任會首，然該會已於八十三年九月一日結束，有該互助會單足憑（見原審卷第六十
九頁），與本件乙○○擔任會首之互助會係屬兩事，是原判決未援引該已結束之互助
會，據以認被告與乙○○於本件互助會有共同冒標會款犯行，其採證難認有何違背經
驗法則。而被告之其妻乙○○於七十八年間召集之互助會，因遭會員（即妻弟）倒會
，負債一百多萬元，被告得悉後，即嚴禁其妻再籌組互助會，此係被告於原審之辯詞
，原判決理由謂被告縱然有時曾參與收會錢，此為夫妻日常事務幫忙，難以據以認被
告有共同詐欺及偽造標單犯行之語，此項論斷與前開被告之辯詞，尚不生無理由矛盾
情形。是上訴意旨所指摘原判決違法情形，核與法律規定得為第三審上訴理由之違法
情形，不相適合，其上訴違背法律上之程式，應予駁回。
查第三審上訴書狀，應敘述上訴之理由，其未敘述者，得於提起上訴後十日內補提理
由書於原審法院，已逾上述期間，而於第三審法院未判決前仍未提出上訴理由書狀者
，第三審法院應以判決駁回之，刑事訴訟法第三百八十二條第一項、第三百九十五條
後段規定甚明。本件上訴人即自訴人丙○○○因被告等偽造文書案件，不服原審判決
，於八十七年六月二十五日提起上訴，就被告乙○○部分並未敘述理由，迄今逾期已
久，於本院未判決前仍未提出，依上開規定其上訴自非合法，應予駁回。
據上論結，應依刑事訴訟法第三百九十五條，判決如主文。
中      華      民      國    八十九    年      七      月    二十七    日
                              最高法院刑事第六庭
                                  審判長法官  黃  正  興
                                        法官  陳  東  誥
                                        法官  張  春  福
                                        法官  韓  金  秀
                                        法官  王  居  財
      右正本證明與原本無異
                                              書  記  官
中      華      民      國    八十九    年      八      月      一      日


司法院資訊處製作；財團法人民間司法改革基金會備份。
